【裁判字號】    90,簡上,119
【裁判日期】    900629
【裁判案由】    清償借款
【裁判全文】
臺灣臺中地方法院民事判決  九十年度簡上字第一一九號
    上  訴  人  乙○○
    被  上訴人  甲○○
右當事人間請求清償債務事件，上訴人對於中華民國九十年三月十二日本院台中簡易
庭九十年度中簡字第四六七號第一審判決提起上訴，本院判決如左：
    主  文
原判決廢棄。
被上訴人應給付上訴人新台幣壹拾柒萬伍仟元，及自民國八十九年九月三十日起至清
償日止，按年息百分之五計算之利息。
第一、二審訴訟費用由被上訴人負擔。
    事  實
甲、上訴人方面：
  一、聲明：如主文所示。
  二、陳述：除與原審判決書所載相同者，茲予引用外，補稱：
    (一)被上訴人任意借予訴外人陳銘森支票三紙，面額共計新台幣（下同）十七萬五
      千元，自應負發票人之責任，爰依票據關係請求付款。
    (二)上訴人代墊前述三紙支票之票款前，被上訴人亦有同意委任上訴人代墊，票款
      應該是由被上訴人給付，上訴人有權對被上訴人求償。即使委任關係不成立，
      因上訴人代墊票款，亦有權請求被上訴人清償前述票款。
  三、證據：除援用第一審所提證據外，補提送款簿存根、收款明細表各三份、簽單
      、九二一地震房屋受災證明書各一份為證，並聲請本院向台中商業銀行霧峰分
      行調取被上訴人支票存款帳戶之紀錄。
乙、被上訴人方面：
  一、聲明：駁回上訴。
  二、陳述：除與原審判決書所載相同者，茲予引用外，補稱：
    (一)八十八年十一月三日被上訴人所立之簽單，係因上訴人唯恐沒有證據向訴外人
      陳銘森求償，要求被上訴人擔任見證人，被上訴人並非保證人，亦未向上訴人
      借款。
    (二)上訴人並非持票人。
    (三)兩造原不相識，是上訴人主動找被上訴人處理，被上訴人才把支票帳號告知上
      訴人，被上訴人並未委任上訴人墊款。
  三、證據：援用第一審所提之證據。
    理  由
一、本件上訴人起訴主張：訴外人陳銘森向被上訴人借用支票三紙，面額合計十七萬
    五千元，並持向上訴人工作之公司購買貨品，嗣遭退票，因上訴人係該筆交易之
    經手人，恐遭上訴人工作之公司處分，乃代為墊出前述貨款，並由被上訴人書立
    簽單一份為憑，爰依該簽單請求被告如數給付等語。被上訴人則以：向上訴人工
    作之公司購買貨品者為訴外人陳銘森，上訴人係為陳銘森墊款，被上訴人並無給
    付義務等語，資為抗辯。
二、按被告於訴之變更或追加無異議，而為本案之言詞辯論者，視為同意變更或追加
    ，民事訴訟法第二百五十五條第二項定有明文。又依同法第四百三十六條之一第
    三項、第四百六十三條之規定，此一規定於當事人在簡易程序第二審為訴之追加
    ，準用之。本件上訴人於第二審言詞辯論時，主張即使委任關係不成立，因上訴
    人代墊票款，亦有權請求被上訴人清償前述票款等語，依上訴人之陳述，應認其
    已追加依無因管理請求被上訴人給付十七萬五千元，及自八十九年九月三十日起
    至清償日止，按年息百分之五計算之利息，被上訴人對於此項訴之追加，無異議
    而為本案之言詞辯論，依前揭法條意旨，應視為同意追加，合先敘明。
三、上訴人主張被上訴人借予訴外人陳銘森支票三紙，面額合計十七萬五千元，陳銘
    森該三紙支票向上訴人工作之公司購買貨品，嗣遭退票，因上訴人係該筆交易之
    經手人，恐遭上訴人工作之公司處分，乃代為墊出前述票款，並由被上訴人書立
    簽單一份為憑之事實，業據上訴人提出送款簿存根、收款明細表各三份及簽單一
    份為證，且為被上訴人所自認，堪信為真實。本件兩造爭執之要點，乃上訴人代
    墊十七萬五千元票款後，得否向被上訴人求償？
四、上訴人雖主張係被上訴人委任其代為墊款云云，惟此為被上訴人所否認，而上訴
    人就其主張有利於己之事實，並未能舉證以實其說，參以上訴人代墊三筆票款之
    時間分別為八十八年九月二十九日、八十八年十月十五日及八十八年十月二十九
    日，被上訴人書立簽單之日期則為八十八年十一月三日，益證本件係上訴人先行
    墊款後，始請被上訴人書立簽單。是上訴人主張係被上訴人委任其墊款云云，尚
    屬不能證明。
五、依票據法第五條第一項及第一百二十六條規定：在票據上簽名者，依票上所載文
    義負責；發票人應照票據文義擔保支票之支付。本件被上訴人既自承簽發前述三
    紙支票借予訴外人陳銘森，嗣由陳銘森持以購貨，則被上訴人本應負給付票款之
    責任。至上訴人就該三紙支票，於法律上並無擔保付款之義務。按未受委任，並
    無義務而為他人管理事務者，是為無因管理。本件上訴人未受被上訴人之委任，
    亦無給付票款之義務，而代墊被上訴人所簽發三紙支票之票款十七萬五千元，使
    被上訴人受有免付票款之利益，兩造間應成立無因管理。又依民法第一百七十六
    條第一項規定：管理事務，利於本人，並不違反本人明示或可得推知之意思者，
    管理人為本人支出必要或有益之費用，得請求本人償還其費用及自支出時起之利
    息。本件上訴人於代墊票款前，曾向被上訴人索取支票帳號，此為被上訴人所自
    認，被上訴人既將其支票帳號告知上訴人，足見上訴人代墊票款，並不違反被上
    訴人可得推知之意思，是依民法第一百七十六條第一項之規定，上訴人得請求被
    上訴人償還其代墊之十七萬五千元費用及自支出時起之之利息。
六、綜上所述，上訴人依無因管理請求被上訴人給付十七萬五千元，及自八十九年九
    月三十日起至清償日止，按年息百分之五計算之利息，為有理由，應予准許。原
    審未及審酌上訴人於第二審追加之無因管理關係，為上訴人敗訴之判決，尚有未
    洽。上訴意旨指摘原判決不當，求予廢棄改判，為有理由，爰由本院予以廢棄改
    判如主文第二項所示。
七、上訴人聲請本院向台中商業銀行霧峰分行調取被上訴人支票存款帳戶之紀錄，無
    非欲證明票款係由上訴人代墊，因被上訴人業已對此一事實自認，核無必要，附
    此敘明。
八、據上論結，本件上訴為有理由，依民事訴訟法第四百三十六條之一第三項、第四
    百五十條、第七十八條，判決如主文。
中      華      民      國    九十      年      六      月     二十九   日
                            臺灣臺中地方法院民事第四庭
~B審判長法官  王  銘
~B法      官  李國增
~B法      官  陳文燦
右為正本係照原本作成
不得上訴。
中      華      民      國    九十      年      六      月     二十九   日
~B法院書記官  何淑鈴


司法院資訊處製作；財團法人民間司法改革基金會備份。
